ACORDAO-COMPLETO-2412011

ACÓRDÃO 8410/2020 ATA 27/2020 - SEGUNDA CÂMARA

VISTOS, relatados e discutidos estes autos em que se aprecia recurso de reconsideração interposto por F & F Empreendimentos e Obras Civis Ltda. - EPP contra o Acórdão 3197/2017-TCU-Segunda Câmara.
ACORDAM os Ministros do Tribunal de Contas da União, reunidos em Sessão da Segunda Câmara, ante as razões expostas pelo Relator, em:
9.1. conhecer do presente recurso de reconsideração, com fulcro nos arts. 32, inciso I, e 33 da Lei nº 8.443/1992, para, no mérito, dar-lhe provimento;
9.2. em consequência ao disposto no subitem precedente:
9.2.1. afastar o débito imputado à empresa F & F Empreendimentos e Obras Civis Ltda. - EPP, bem como a multa aplicada, julgando regulares as suas contas, dando-se-lhe quitação;
9.2.2. considerar executado 68,05% do projeto, subsistindo débito de responsabilidade exclusiva do Sr. Paulo Sérgio da Silva Araújo, relativo ao item "reservatório";
9.2.3. em consequência da redução do débito anteriormente imputado ao Sr. Paulo Sérgio da Silva, reduzir a multa que lhe foi aplicada;
9.3. em consequência ao disposto nos subitens precedentes, dar a seguinte redação aos subitens 9.1 e 9.2 do Acórdão 3197/2017-TCU-Segunda Câmara:
"9.1. julgar irregulares as contas do Sr. Paulo Sérgio da Silva Araújo, prefeito do município de Marcação-PB entre 2005 e 2010, e condená-lo ao pagamento das quantias a seguir especificadas, com a fixação do prazo de 15 (quinze) dias, a contar da notificação, para comprovar, perante o Tribunal (art. 214, inciso III, alínea "a", do Regimento Interno) , o recolhimento da dívida aos cofres da Fundação Nacional de Saúde (Funasa) , atualizada monetariamente e acrescida dos juros de mora, calculados a partir das datas discriminadas, até a data do recolhimento, na forma prevista na legislação em vigor:
	DATA DA OCORRÊNCIA
	VALOR ORIGINAL (R$) 

	27/8/2007
	2.691,54

	20/11/2007
	15.344,12

	5/6/2009
	12.537,11

	22/6/2009
	17.204,73

9.2. aplicar ao Sr. Paulo Sérgio da Silva Araújo a multa prevista no art. 57 da Lei 8.443/1992, no valor de R$ 8.000,00 (oito mil reais) , fixando-lhe o prazo de 15 (quinze) dias, a contar da notificação, para comprovar, perante o Tribunal (art. 214, inciso III, alínea "a", do Regimento Interno) , o recolhimento da dívida aos cofres do Tesouro Nacional, atualizada monetariamente desde a data deste acórdão até a do efetivo recolhimento, se for paga após o vencimento, na forma prevista na legislação em vigor;"
9.4. encaminhar cópia desta deliberação ao recorrente e aos demais interessados.

Recurso de reconsideração em processo de tomada de contas especial interposto por F & F Empreendimentos e Obras Civis Ltda.  EPP contra o Acórdão 3.197/2017  TCU - 2ª Câmara.

Segunda Câmara

Prefeitura Municipal de Marcação - PB.

3. Interessados/Responsáveis/Recorrentes:
3.1. Interessado: Fundação Nacional de Saúde (26.989.350/0001-16).
3.2. Responsáveis: F & F Empreendimentos e Obras Civis Ltda. - EPP (03.967.073/0001-45) e Paulo Sérgio da Silva Araújo (XXX.200.234-XX).
3.3. Recorrente: F & F Empreendimentos e Obras Civis Ltda. - EPP (03.967.073/0001-45).

13.1. Ministros presentes: Ana Arraes (Presidente), Augusto Nardes (Relator), Aroldo Cedraz e Raimundo Carreiro.
13.2. Ministros-Substitutos presentes: Marcos Bemquerer Costa e André Luís de Carvalho.

AUGUSTO NARDES

Ministro Aroldo Cedraz.

Transcrevo a seguir instrução elaborada no âmbito da Secretaria de Recursos - Serur (peça 115) , que contou com a anuência do escalão dirigente daquela unidade técnica (peça 116) e do Ministério Público junto ao TCU (peça 117) :
	"[...]
INTRODUÇÃO 
Trata-se de recurso de reconsideração interposto por F & F Empreendimentos e Obras Civis Ltda. - EPP (peças 99-104) pelo qual contesta o Acórdão 3.197/2017-TCU-2.ª Câmara (Relator Ministro Aroldo Cedraz) , prolatado na Sessão Ordinária realizada em 11/4/2017 (peça 25) .
2.	A deliberação recorrida apresenta o seguinte teor:
VISTOS, relatados e discutidos estes autos de Tomada de Contas Especial instaurada pela Fundação Nacional da Saúde (Funasa) em razão da não consecução dos objetivos pactuados no Convênio 681/2005, SIAFI 556419, firmado com o município de Marcação-PB, cujo objeto era a construção de Sistema de Abastecimento d'Água na Aldeia de Três Rios,
ACORDAM os Ministros do Tribunal de Contas da União, reunidos em Sessão da Segunda Câmara, diante das razões expostas pelo Relator, com fundamento nos arts. 1º, inciso I; 16, inciso III, alínea "c"; 19; 23, inciso III; 28, inciso II; e 57 da Lei 8.443/1992, c/c os arts. 1º, inciso I; 209, inciso III; 210; 214, inciso III; e 267 do Regimento Interno do Tribunal, em:
9.1. julgar irregulares as contas do Sr. Paulo Sérgio da Silva Araújo, prefeito do município de Marcação-PB entre 2005 e 2010, e da empresa F & F Empreendimentos e Obras Civis Ltda., e condená-los, solidariamente, ao pagamento da quantia a seguir especificada, com a fixação do prazo de 15 (quinze) dias, a contar da notificação, para comprovar, perante o Tribunal (art. 214, inciso III, alínea "a", do Regimento Interno) , o recolhimento da dívida aos cofres da Fundação Nacional de Saúde (Funasa) , atualizada monetariamente e acrescida dos juros de mora, calculados a partir das datas discriminadas, até a data do recolhimento, na forma prevista na legislação em vigor:
	DATA DA OCORRÊNCIA
	VALOR ORIGINAL (R$) 

	19/6/2007
	43.179,30

	24/7/2007
	44.902,01

	27/8/2007
	11.832,73

	20/11/2007
	15.344,12

	5/6/2009
	12.537,11

	22/6/2009
	17.204,73

9.2. aplicar ao Sr. Paulo Sérgio da Silva Araújo e à empresa F & F Empreendimentos e Obras Civis Ltda., individualmente, a multa prevista no art. 57 da Lei 8.443/1992, no valor de R$ 25.000,00 (vinte e cinco mil reais) , fixando-lhes o prazo de 15 (quinze) dias, a contar da notificação, para comprovar, perante o Tribunal (art. 214, inciso III, alínea "a", do Regimento Interno) , o recolhimento da dívida aos cofres do Tesouro Nacional, atualizada monetariamente desde a data deste acórdão até a do efetivo recolhimento, se for paga após o vencimento, na forma prevista na legislação em vigor;
9.3. autorizar, desde logo, a cobrança judicial das dívidas caso não atendidas as notificações;
9.4. autorizar, desde logo, o pagamento da dívida do responsável em 36 (trinta e seis) parcelas mensais e consecutivas, nos termos do art. 26 da Lei 8.443/1992 c/c o art. 217 do Regimento Interno, caso solicitado, fixando-lhe o prazo de quinze dias, a contar do recebimento da notificação, para comprovar perante o Tribunal o recolhimento da primeira parcela, e de 30 (trinta) dias, a contar da parcela anterior, para comprovar o recolhimento das demais parcelas, com a incidência dos encargos legais devidos, na forma prevista na legislação em vigor;
9.5. encaminhar cópia deste acórdão, bem como do relatório e do voto que o fundamentam, ao Procurador-Chefe da Procuradoria da República no Estado da Paraíba, nos termos do art. 16, § 3º da Lei 8.443/1992 c/c o art. 209, § 7º do Regimento Interno do TCU, para adoção das medidas que entender cabíveis.
HISTÓRICO 
3.	O presente processo cuidou originalmente de Tomada de Contas Especial - TCE instaurada pela Fundação Nacional de Saúde no Estado da Paraíba em desfavor do Sr. Paulo Sérgio da Silva Araújo, ex-Prefeito Municipal de Marcação/PB (gestões 2005/2008 e 2009/2012) , em razão da execução parcial do Convênio 681/2005 (Siafi 556419) , entre a fundação e a prefeitura municipal (peça 2, p. 20-38) .
4.	O ajuste teve por objeto a execução de Sistema de Abastecimento de Água na Aldeia de Três Rios, sua vigência compreendeu o período entre 19/12/2005 e 27/6/2009 (peça 2, p. 44, 65 e 103) , e os recursos previstos chegaram a R$ 149.484,57, com R$ 145.000,00 a cargo da concedente (peça 2, p. 20-28) , conforme o plano de trabalho (peça 2, p. 812) . 
5.	A Funasa realizou vistorias que resultaram no Relatório de Visita Técnica 215/07, Relatório de Visita Técnica 138/09, de 1º/6/2009 (peça 2, p. 115-119) , Relatório Técnico 245/09 (ausente dos autos) , Parecer Técnico 126/10, de 3/12/2010 (peça 4, p. 222-224) , e Relatório de Visita Técnica, de 14/3/13 (peça 5, p. 47-48) . Em 2010, a execução considerada atingiu 98,17%, mas, em 2013, a entidade concedente concluiu pelo índice de execução de 68,05%, ao desconsiderar o item 'reservatório elevado' do subsistema de abastecimento em construção. 
6.	O Relatório Complementar de TCE, de 24/2/2014, concluiu pela responsabilidade do ex-prefeito, pelo valor total transferido ao município (peça 6, p. 16-22) .
7.	No âmbito do TCU, foram citados o Sr. Paulo Sérgio e a empresa ora recorrente (peças 12-20) , e somente aquele apresentou alegações (peça 17) . O Acórdão 3.197/2017-TCU-2.ª Câmara foi proferido em linha com a proposição de mérito da unidade instrutora, do Ministério Público/TCU e do relator a quo (peças 21-27) . O Sr. Paulo Sérgio apresentou recurso de reconsideração (peça 43) , o qual foi julgado pelo Acórdão 3.900/2019-TCU-2.ª Câmara (rel. Min. Augusto Nardes) , sendo negado provimento, em linha com a proposta da unidade técnica e do relator, mas dissentindo do MP/TCU que propunha o arquivamento do processo por ausência de pressupostos para sua instauração e desenvolvimento regular (peças 70-76) .
EXAME DE ADMISSIBILIDADE
8.	Em exame preliminar de admissibilidade esta secretaria propôs conhecer o recurso de F & F Empreendimentos e Obras Civis Ltda. - EPP (peças 106-107) , suspendendo-se os efeitos dos itens 9.1, 9.2 e 9.3 do Acórdão 3.197/2017-TCU-2.ª Câmara, estendendo-se o efeito suspensivo ao outro devedor solidário, o que foi ratificado por Despacho do Ministro João Augusto Ribeiro Nardes (peça 108) . 
EXAME DE MÉRITO
9.	Delimitação do recurso
9.1.	Constitui objeto do recurso de F & F Empreendimentos e Obras Civis Ltda. - EPP definir se:
	a) a sua citação pelo Ofício 0803/2016-TCU-Secex-CE (peça 14) e a notificação pelo Edital 0102/2017 (peça 61) foram nulas;
	b) os serviços que executou são inservíveis. 
9.2.	Da citação e da notificação
9.2.1.	A recorrente defende que não poderia ser citada por edital, pois nos autos "há comprovação farta do endereço residencial do requerente", onde está há mais de vinte anos, no caso, à Rua Regiane Freire n. 672, Jardim Universitária, João Pessoa/PB. E lembrando a Resolução-TCU 170/2004, em seu artigo 6.º, II, defende que não foram esgotadas todas as possibilidades de citação/notificação antes da publicação de edital com essa finalidade. 
9.2.2.	Afirma que somente em 18/9/2019 soube de sua condenação por revelia. Informa que o endereço para o qual foi encaminhado o Ofício de Citação 0803/2016 (peça 14) se refere a uma sala alugada, que não mais ocupava em 25/4/2016, quando pessoa que não conhece o recebeu (peça 20) . E em relação ao Ofício 1356/2017 (peça 52) , observa que contem endereço de imóvel que lhe pertenceu até 27/10/2010, portanto, anos antes de seu recebimento em 4/7/2017, por pessoa que não reconhece (peça 56) . Junta cópia do contrato de promessa de compra e venda do imóvel, com aquela data de 27/10/2010, além de cheques que serviram ao pagamento do negócio (peças 100-104) .
9.2.3.	O sócio administrador da empresa recorrente questiona por que não foi contatado anteriormente em seu real endereço residencial, uma vez que "esse Tribunal, sabia e sabe o endereço do requerente" e "o nobre Relator, com certeza tinha conhecimento de que a empresa não teria recebido nenhuma das correspondências encaminhadas", uma vez que somente em 5/9/2019, depois de julgada e condenada a empresa, é que "mandou cópia da decisão para o endereço correto do responsável". 
9.2.4.	A seguir, citando o artigo 5.º, LV, da Constituição Federal, alude à doutrina de Alexandre de Moraes e José Afonso da Silva para concluir que não lhe foi assegurado o direito à ampla defesa.  
Análise	
9.2.5.	A citação da empresa foi realizada pelo Ofício 0803/2016 (peças 14) , recebido em 25/4/2016 (peça 20) , data em que não mais estaria ocupando a sala comercial no endereço utilizado pela Secex-CE para aquele ato processual. Este endereço foi obtido na base da Receita Federal do Brasil - RFB em 22/3/2016 (peça 8) . 
9.2.6.	Por sua vez, a notificação acerca do acórdão ora recorrido foi tentada inicialmente pelo Ofício 909/2017 (peça 33) , havendo resposta dos Correios de 'Ausente 3x' (peças 46-47) . Em seguida, o Ofício 1355/2017 (peça 48) foi encaminhado para o endereço correto do sócio administrador, mas os Correios informaram a insuficiência do endereço (peça 57) . De fato, observando o AR, o endereço inserto neste documento é diverso daquele constante do ofício (peças 57-58) . Houve, então, o encaminhamento do Ofício 1356/2017 (peça 52) , sendo que o imóvel no endereço utilizado havia sido vendido em 2010, conforme comprovado pela recorrente (peças 100-104) . Finalmente, foi publicado o edital 0102/2017 (peças 61-62) , agora contestado. 
9.2.7.	Adveio, então, o Acórdão 3.900/2019-TCU-2.ª Câmara (rel. Min. Augusto Nardes) , pelo qual foi julgado o recurso de reconsideração apresentado pelo outro responsável no processo (peça 74) . A notificação sobre o aresto ao sócio administrador da F & F Empreendimentos e Obras Civis Ltda. - EPP ocorreu pelo Ofício 4761/2019 (peça 83) , para o mesmo endereço que a recorrente informa não mais lhe pertencer desde 2010 e, também, pelo Ofício 3588/2019, este para seu endereço residencial (peça 91) , vindo finalmente, por esta última tentativa, a ter ciência do acórdão, conforme assinatura no correspondente AR (peça 93) . 
9.2.8.	Feito esse breve resumo, nota-se que a F & F Empreendimentos e Obras Civis Ltda. - EPP figura como parte no presente processo de TCE, não se mostrando irregular o encaminhamento do Ofício de Citação 0803/2016 (peça 14) à própria pessoa jurídica, e não ao endereço residencial dos sócios. Ademais, quanto a utilizar endereços constantes da base de dados da Receita Federal do Brasil, o procedimento é considerado válido pela jurisprudência do TCU para fins de citação. Ainda, não se mostra necessário que o próprio responsável assine o aviso de recebimento (v.g. Acórdãos 3.404/2014 e 3.254/2015, ambos da 1.ª Câmara/TCU e relatoria do Min. Benjamin Zymler) . 
	9.2.9.	De outro turno, se acaso a mudança de endereço do responsável a ser citado/notificado não houver sido ainda captada pelo sistema da Receita Federal do Brasil à época da citação/notificação, esta pode ser considerada inválida (Acórdão 999/2014-TCU-1.ª Câmara; rel. Min. José Mucio Monteiro) . Ocorre que no caso presente não há informações detalhadas da mudança de endereço ora informada pela recorrente, o que não enseja acatar necessariamente esse argumento. Por sinal, à peça 96 dos autos há cópia de pesquisa realizada em outubro de 2017, em que ainda constava o mesmo endereço que a recorrente afirma haver desocupado em abril de 2016. Inclusive, esse mesmo endereço ao qual foi dirigido o supracitado Ofício de Citação 0803/2016, atualmente continua sendo o mesmo para a empresa na base de dados da RFB (peça 14) .
9.2.10.	A propósito, sobre as comunicações processuais no Tribunal de Contas da União, cabe anotar que segundo o artigo 22, inciso I, da Lei 8.443/1992, devem observar a forma estabelecida no Regimento Interno do TCU. O artigo 179, inciso II, do RI/TCU estabelece que as comunicações processuais far-se-ão mediante carta registrada, com aviso de recebimento que comprove a entrega no endereço do destinatário, comando reiterado nos artigos 3º, inciso III, e 4º, inciso II, da Resolução-TCU 170, de 30/6/2004, que disciplina a expedição das comunicações processuais pelo tribunal.
9.2.11.	Assim, a matéria é regulada por normativo específico desta Corte de Contas, editado no exercício de sua competência constitucional, não havendo que falar, por exemplo, em aplicação subsidiária de disposições do Código de Processo Civil. A validade de tal critério de comunicação processual encontra amparo em deliberação do Plenário do Supremo Tribunal Federal, proferida em sede de agravo regimental em mandado de segurança (MS-AgR 25.816/DF, relator Ministro Eros Grau) , conforme excerto a seguir transcrito:
EMENTA: AGRAVO REGIMENTAL. MANDADO DE SEGURANÇA. DESNECESSIDADE DE INTIMAÇÃO PESSOAL DAS DECISÕES DO TRIBUNAL DE CONTAS DA UNIÃO. ART. 179 DO REGIMENTO INTERNO DO TCU. INTIMAÇÃO DO ATO IMPUGNADO POR CARTA REGISTRADA, INICIADO O PRAZO DO ART. 18 DA LEI N. 1.533/51 DA DATA CONSTANTE DO AVISO DE RECEBIMENTO. DECADÊNCIA RECONHECIDA. AGRAVO IMPROVIDO.
1. O envio de carta registrada com aviso de recebimento está expressamente enumerado entre os meios de comunicação de que dispõe o Tribunal de Contas da União para proceder às suas intimações.
2. O inciso II do art. 179 do Regimento Interno do TCU é claro ao exigir apenas a comprovação da entrega no endereço do destinatário, bastando o aviso de recebimento simples. 
9.2.12.	Nesse passo, a citação da F & F Empreendimentos e Obras Civis Ltda. - EPP foi válida, porquanto o ofício citatório foi entregue no endereço correto do responsável, nos termos do artigo 179, inciso II, do RI/TCU, segundo o sistema informatizados público da RFB então pesquisado, sem evidências de que o mesmo já pudesse, àquela época, ter captado a mudança de endereço argumentada no recurso em exame. 
9.2.13.	Por sua vez, em relação à notificação do Acórdão 3.900/2019-TCU-2.ª Câmara (rel. Min. Augusto Nardes) , de fato, ante o insucesso das primeiras duas tentativas (peças 33 e 48) caberia a adoção das medidas previstas no artigo 6º, inciso II, da Resolução-TCU 170/2004, antes da publicação de edital (peças 61-62) com aquela finalidade. 
9.2.14.	Porém, ainda que a falha no procedimento da notificação tenha significado um atraso de cerca de dois anos para o conhecimento do processo pela F & F Empreendimentos e Obras Civis Ltda. - EPP, não se vislumbra, a considerar o teor do recurso ora em exame, algum prejuízo material intransponível à ora recorrente. Ademais, o recurso foi conhecido e, portanto, a falha na notificação à época da prolação do Acórdão 3.197/2017-TCU-2.ª Câmara também não implicou em prejuízo de natureza processual para a empresa. 
9.3.	Dos serviços executados
9.3.1.	A recorrente afirma que ficou comprovada a conclusão de 98,17% do Convênio 681/2005. Em seguida, assevera que o objeto conveniado foi realizado integralmente, deixando em funcionamento o abastecimento de água, sendo desnecessário recorrer a laudos técnicos para tal conclusão. 
9.3.2.	Observa que a Funasa jamais acusou a imprestabilidade das obras, tampouco avaliou a viabilidade de continuação da obra, não sendo correto concluir que as etapas finalizadas são inúteis. Entende, ainda, que caberia somente à Prefeitura Municipal de Sento Sé/BA, com quem celebrou contrato, notificá-la de alguma impropriedade, à luz de pareceres técnicos, o que nunca aconteceu, e nem mesmo por parte da própria Funasa.
9.3.3.	Finalmente, questiona o fato de ser parte "em processo típico das entidades de cunho público".
Análise
9.3.4.	O Relatório de Visita Técnica 138/09, de 1º/6/2009, indicou pela primeira vez a existência de problemas no reservatório de concreto armado que integra o sistema de abastecimento de água objeto do Convênio 681/2005. As obras haviam atingido, em 30/4/2009, data da vistoria, cerca de 90,61% de execução. O documento descreveu os achados nos seguintes termos (peça 2, p. 115-119) : 
"4.2.3- Reservação. 
	(...) 
	Constatamos em vistoria que o reservatório apresenta fissuras, bem como problemas de impermeabilização, ou seja, o mesmo não foi impermeabilizado ou tal serviço foi executado em desconformidade com as normas técnicas. Enfatizamos que estas pendências técnicas prejudicam a funcionalidade do sistema, ocasionando o não atingimento do objetivo pactuado".
9.3.6.	Posteriormente, o Parecer Técnico 126/10, de 3/12/2010, consignou que a execução das obras atingira 98,17% do total previsto, mas sem funcionalidade, em vista de problemas de funcionamento do reservatório, significando 0,0% de atingimento do objeto conveniado (peça 4, p. 222-224) . O documentou assim registrou: 
	"A obra não foi executada em conformidade com as especificações e normas técnicas e, considerando que o reservatório apresenta vazamento, tal pendência prejudica a funcionalidade do sistema. A referida pendência foi evidenciada em Notificação Técnica 176/2009".
9.3.7.	O despacho à peça 22, p. 226 dos autos informa que a visita que originou o Parecer Técnico 126/10 ocorreu em 20/7/2010. Quanto à Notificação Técnica 176/2009, este documento não consta dos autos.
9.3.8.	Em nova visita da Funasa, realizada em 7/3/2013, constatou-se que não mais havia o problema da impermeabilização, entretanto, as fissuras se agravaram. Assim, o Parecer Técnico 115/13, de 13/3/2013, registrou que (peça 5, p. 44-46) :
	"Em visita realizada em 07.03.2013, constatou-se, nesse momento, que o problema de impermeabilização foi sanado, conquanto as fissuras intensificaram-se, ocasionando, possivelmente, o início da fase de oxidação das ferragens, comprometendo significativamente a estrutura. Considerando que estas fissuras foram verificadas em relatório anterior, tal pendência é responsabilidade do gestor do convênio".
9.3.9.	O parecer foi embasado em Relatório de Visita Técnica (peça 5, p. 47-48) . A execução considerada foi de 68,05%, mas sem qualquer atingimento dos objetivos pactuados. O percentual de 31,95% de despesas glosado (100% - 68,05%) corresponde ao item 'reservatório elevado', cuja estrutura restaria comprometida no longo prazo, em razão das fissuras encontradas, segundo o documento (peça 5, p.48) . 
9.3.10.	Esse relatório, bem como o supracitado Parecer Técnico 115/13 aludem ao Relatório Técnico 245/2009, e o correspondente Parecer Técnico 74/2009, que apuraram, quando emitidos, a execução de 97,02% do objeto conveniado, persistindo, naquele momento, os problemas de impermeabilização e fissuras antes identificados no Relatório de Visita Técnica 138/09. Aqueles Parecer Técnico 74/2009 e Relatório Técnico 245/2009 não estão nos autos. 
9.3.11.	A esse respeito, um documento de 30/9/2009 alude ao Parecer Técnico 74/2009, permitindo concluir que a visita ao local das obras que ensejou tal parecer ocorreu entre 30/4 - data do relatório anterior - e 30/9/2009, possivelmente mais próximo desta última data (peça 3, p. 129) . Por fim, outra data de relevo é 26/6/2009, quando foi emitido o Termo de Aceitação Definitiva da Obra (peça 4, p. 204) . 
9.3.12.	Assim, é possível fixar a seguinte sequência de acontecimentos que se extraem dos autos, com eventual inversão entre as alíneas 'b' e 'c' a seguir: 
Inspeção das obras em 30/4/2009 constata execução de 90,61%, conforme Relatório de Visita 138/09, e primeiro registro de problemas com a impermeabilização e a existência de fissuras no reservatório de água;
Visita entre 30/4 e 30/9/2009 constata execução de 97,02%, mantidas as falhas na impermeabilização e a presença de fissuras, conforme Relatório Técnico 245/2009; 
Aceitação Definitiva da Obra em 26/6/2009;
Visita em 20/7/2010 constata execução de 98,17%, conforme Parecer Técnico 126/10, sem funcionalidade, em vista de problemas de funcionamento do reservatório (impermeabilização e fissuras) ;
Inspeção de 7/3/2013 constata resolução dos problemas de impermeabilização, mas, com o agravamento das fissuras, concluindo pela execução de 68,05% do pactuado, conforme Parecer Técnico 115/13
9.3.13.	Oportuno anotar, ainda, que em 18/8/2009, cerca de uma semana antes da aceitação definitiva da obra, a F & F Empreendimentos e Obras Civis Ltda. - EPP informa à Prefeitura Municipal de Marcação/PB, sua contratante, que não conseguia contato com o índio cacique responsável pela Aldeia Três Rios, o que estaria impedindo as correções necessárias para cessar os vazamentos de água. Tais correções demandariam cinco dias, segundo a empresa. Anteriormente, em 3/4/2009, o então prefeito municipal já informara à Funasa sobre dificuldades de acesso ao local da obra, pois a autorização do cacique estaria condicionada à presença de um técnico da entidade (peça 17, p. 6-7) .
9.3.14.	Feitas essas considerações, nota-se que o Relatório de Visita Técnica 138/09, quando primeiramente foram registrados problemas de fissura e impermeabilização, consignou a seguinte ressalva: "Informamos que não tivemos acesso ao local onde foi executado o reservatório, abrigo do quadro de comando e clorador já que o portão da cerca do contorno encontrava-se fechado" (grifo acrescido) . 
9.3.15.	Os relatórios de visita seguintes nada comentam sobre o pleno acesso ao local da obra. Portanto, a par os precisos percentuais de execução indicados nos relatórios de visitas técnicas elaborados pela concedente, soando indicar o fácil acesso ao local, não se sabe com segurança se de fato as falhas detectadas foram resultado de verificação visual ou de exame mais apurado. A reforçar essa impressão, lê-se no Parecer Técnico 115/13 que "Depreende-se, portanto, que a obra não foi executada em conformidade com as especificações e normas técnicas na íntegra" (grifo acrescido) (peça 5, p. 45, item 2 do parecer) .
9.3.16.	Em adição, a própria empresa ora recorrente reconheceu a existência de vazamentos, o que demonstraria interesse em resolver as fissuras verificadas, serviço que demandaria apenas cinco dias. Outro ponto a considerar é a conclusão da Funasa, no parecer e no relatório de visita de 2013, de que ao menos 68,05% do objeto foi alcançado, consistindo nos itens 'Adutora', 'Captação', 'Ligações Domiciliares' e 'Rede de Distribuição', e desconsiderado apenas o item 'Reservatório' (peça 5, p. 47-48) . 
9.317.	O entendimento do técnico da Funasa soa reconhecer que à exceção do reservatório, os demais itens mostravam-se aproveitáveis. Ademais, mesmo naquele momento o sistema de abastecimento não estaria de todo imprestável, pois constatados apenas vazamentos, uma vez que as fissuras no reservatório "comprometerão a sua estrutura a longo prazo (...) " (grifo acrescido) (peça 5, p. 45-48) . Esse quadro permite concluir que bastaria o conserto das fissuras ou, alternativamente, trocar o próprio reservatório, mas, apenas este item do sistema e, não, todo o sistema de abastecimento. 
9.3.18.	Considerando essas circunstâncias, se afigura demasiado rigoroso imputar débito correspondente à totalidade do valor pago à empresa, sob pena de enriquecimento sem causa da União (v.g. Acórdãos 911/2008-TCU-2.ª Câmara; rel. Min. Aroldo Cedraz e 3.459/2019-TCU-2.ª Câmara; rel. Min. Marcos Bemquerer) .
9.3.19.	A prestação de contas final do Convênio 681/2005 foi encaminhada pelo Ofício 465/2009, de 14/10/2009, embora no documento conste 14/10/2008 (peça 3, p. 131-140 e peça 4, p. 1-204) . Na vistoria realizada em 30/4/2009 é que pela primeira vez foram relatados problemas com fissuras e a impermeabilização do reservatório. O correspondente Relatório de Visita Técnica 138/09 foi emitido em 1º/6/2009, cerca de um mês antes do final da vigência do Convênio 681/2005. Nesse passo, diante da dificuldade de acesso ao local das obras, alegada em sua defesa neste processo (peça 17) , caberia ao então prefeito municipal ao menos relatar o fato na prestação de contas.
9.3.20.	Necessário registrar que o mandato do Sr. Paulo Sérgio da Silva Araújo foi cassado pelo Tribunal Regional Eleitoral da Paraíba em 31/8/2010, e cerca de quarenta dias antes, em 20/7/2010, houve nova vistoria nas obras, constatando-se os mesmos problemas com impermeabilização e fissuras, ou seja, transcorreu cerca de um ano entre o Relatório 138/09 e o final do mandato do então prefeito para que se corrigisse a falha. Apenas na vistoria de 2013 constatou-se a resolução das falhas de impermeabilização, não sendo possível concluir que as providências nesse sentido foram adotadas pelo Sr. Paulo Sérgio. Mas, quanto às fissuras, permaneciam ainda em 2013. 
9.3.21.	Em conclusão, considerando a execução de 68,05% do projeto sem qualquer falha, entende-se caber a restituição apenas do valor correspondente ao item 'reservatório'. O débito imputado pelo acórdão recorrido se refere aos pagamentos realizados à empresa recorrente. Propõe-se sua redução a 32,95% do valor, ou seja, R$ 47.777,50 (32,95% de R$ 145.000,00) descartando-se os primeiros pagamentos, nos seguintes termos:
	DATA DA OCORRÊNCIA
	VALOR ORIGINAL (R$) 

	27/8/2007
	2.691,54

	20/11/2007
	15.344,12

	5/6/2009
	12.537,11

	22/6/2009
	17.204,73

9.3.22.	Quanto à responsabilidade pelo dano, oportuno analisar o argumento da F & F Empreendimentos e Obras Civis Ltda. - EPP de que não poderia a empresa figurar em processo de TCE. A responsabilidade do terceiro contratado pela Administração resulta de sua contribuição para a ocorrência de algum prejuízo ao erário (v.g. Acórdãos 7.500/2017-TCU-1.ª Câmara; rel. Min. Vital do Rêgo, 1.785/2017-TCU-Plenário; rel. Min. José Múcio Monteiro e 29/2018-TCU-Plenário; rel. Min. Augusto Nardes) . A propósito, segundo a linha jurisprudencial inaugurada com o paradigmático Acórdão 943/2013-TCU-Plenário (rel. Min. Benjamin Zymler) , seria facultado ao tribunal inclusive atribuir débito unicamente ao terceiro contratado, ou seja, sem solidariedade do agente público, conforme o enunciado daquele aresto (em 'Jurisprudência Selecionada'; site/TCU) : 
	O agente particular que tenha dado causa a dano ao erário está sujeito à jurisdição do Tribunal de Contas da União, independentemente de ter atuado em conjunto com agente da Administração Pública, conforme o art. 71, inciso II, da Constituição Federal. Cabe ao TCU delimitar as situações em que os particulares estão sujeitos a sua jurisdição.
9.3.23.	Ocorre que, no caso presente, a alegada dificuldade de acesso à aldeia indígena beneficiária das obras, bem como a entrega da prestação de contas final sem menção a este problema - como visto acima -, são questões afetas unicamente à relação entre o município convenente e a Funasa. No contrato celebrado entre o município e a construtora (peça 3, p. 59-61) consta à cláusula oitava a obrigação do município em notificar a contratada sobre eventuais problemas na qualidade dos serviços, o que não eximiria este último de suas obrigações. Assim, ainda que a própria empresa tenha reconhecido problemas de vazamento no sistema de abastecimento (peça 17, p. 6) , dispondo-se a repará-los, não consta dos autos alguma notificação à empresa, pelo município contratante, posterior ao recebimento definitivo da obra e à apresentação das contas do Convênio 681/2005 à Funasa. Em consequência, entende-se caber ao ex-prefeito municipal a responsabilidade pelo dano apurado.
CONCLUSÃO
10.	Das análises anteriores, conclui-se que:
	a) a citação pelo Ofício 0803/2016-TCU-Secex-CE (peça 14) e a notificação pelo Edital 0102/2017 não foram nulas;
	b) não há evidências de que a falha na notificação à empresa acerca do acórdão recorrido tenha-lhe ensejado algum prejuízo de ordem material.  E o conhecimento de seu recurso de reconsideração - analisado nesta instrução - constitui ausência de prejuízo processual, não ensejando a nulidade do aresto; 
	c) os serviços executados pela empresa não se mostraram de todo inservíveis, podendo ser reparados ou substituídos na parte do reservatório, indicada como falha pela Funasa;
. 	d) as tratativas a respeito das falhas detectadas em vistorias da concedente, e o informe de problemas de acesso ao local das obras para sua regularização, cabiam ao município convenente, ensejando a responsabilidade única do prefeito municipal, gestor do Convênio 681/2005, pelo dano apurado.
DA PROPOSTA DE ENCAMINHAMENTO
11.	Ante o exposto, submete-se à consideração superior a presente análise dos recursos de reconsideração interposto por F & F Empreendimentos e Obras Civis Ltda. - EPP contra o Acórdão 3.197/2017-TCU-2.ª Câmara, propondo-se, com fundamento nos artigos 32, I e 33, da Lei 8.443/1992, e artigo 285, do RI/TCU:
a) conhecer do recurso e, no mérito, dar-lhe provimento, para afastar o débito imputado à recorrente, bem como a multa aplicada, julgando regulares as suas contas, dando-lhe quitação; 
b) considerar o débito, a seguir discriminado, de responsabilidade exclusiva do Sr. Paulo Sérgio da Silva Araújo, reduzindo, em consequência, a multa que lhe foi aplicada:
	DATA DA OCORRÊNCIA
	VALOR ORIGINAL (R$) 

	27/8/2007
	2.691,54

	20/11/2007
	15.344,12

	5/6/2009
	12.537,11

	22/6/2009
	17.204,73

c) dar conhecimento da decisão que vier a ser proferida à recorrente, ao Sr. Paulo Sérgio da Silva Araújo, e aos demais interessados.
	[...]".
	
É o Relatório.

8.1. Ildefonso Ferreira Lima (11.670/OAB-PB), representando F & F Empreendimentos e Obras Civis Ltda. - EPP.
8.2. Johnson Gonçalves de Abrantes (1663/OAB-PB) e outros, representando Paulo Sérgio da Silva Araújo.

Subprocurador-Geral Lucas Rocha Furtado.

RECURSO DE RECONSIDERAÇÃO INTERPOSTO POR F & F EMPREENDIMENTOS E OBRAS CIVIS LTDA. AUSÊNCIA DE PREJUÍZO MATERIAL OU PROCESSUAL. SERVIÇOS EXECUTADOS. APROVEITAMENTO PARCIAL. RESPONSABILIDADE APENAS DO GESTOR. REDUÇÃO DO DÉBITO E DA MULTA. PROVIMENTO DO RECURSO EM RELAÇÃO À EMPRESA.

TOMADA DE CONTAS ESPECIAL (TCE)

Secretaria de Recursos (Serur).

Em exame recurso de reconsideração em processo de tomada de contas especial interposto por F & F Empreendimentos e Obras Civis Ltda. - EPP contra o Acórdão 3197/2017-TCU-Segunda Câmara, relatado pelo eminente Ministro Aroldo Cedraz) .
2.	Ratifico o conhecimento das presentes peças como recursos de reconsideração porquanto atendidos os requisitos de admissibilidade previstos nos arts. 32, inciso I, e 33 da Lei nº 8.443/1992.
3.	Após exame dos recursos em análise, a Secretaria de Recursos (Serur) e o representante do Ministério Público especializado (MPjTCU) sugerem conhecer do recurso e, no mérito, dar-lhe provimento, para afastar o débito imputado à recorrente, bem como a multa aplicada, julgando regulares as suas contas, dando-lhe quitação, proposição com a qual manifesto integral concordância, adotando como minhas razões de decidir os fundamentos expendidos na instrução da unidade técnica (peça 115) reproduzida no relatório precedente, sem prejuízo de tecer as considerações que seguem.
4.	Rememoro que presente processo cuidou originalmente de Tomada de Contas Especial (TCE) instaurada pela Fundação Nacional de Saúde no Estado da Paraíba em desfavor do Sr. Paulo Sérgio da Silva Araújo, ex-Prefeito Municipal de Marcação/PB (gestões 2005/2008 e 2009/2012) , em razão da execução parcial do Convênio 681/2005 (Siafi 556419) , entre a fundação e a prefeitura municipal.
5.	O ajuste teve por objeto a execução de Sistema de Abastecimento de Água na Aldeia de Três Rios, com vigência entre 19/12/2005 e 27/6/2009 e recursos previstos no valor de R$ 149.484,57, com R$ 145.000,00 a cargo da concedente.
6.	A Funasa realizou vistorias que atestaram, em 2010, execução de 98,17% do objeto; contudo, em 2013, a entidade concedente concluiu pelo índice de execução de 68,05%, ao desconsiderar o item 'reservatório elevado' do subsistema de abastecimento em construção.
7.	No âmbito do TCU, foram citados o Sr. Paulo Sérgio e a empresa ora recorrente. O Acórdão 3197/2017-TCU-Segunda Câmara foi proferido em linha com a proposição de mérito da unidade instrutora, do Ministério Público/TCU e do relator a quo (peças 21-27) . O Sr. Paulo Sérgio apresentou recurso de reconsideração, o qual foi julgado pelo Acórdão 3900/2019-TCU-Segunda Câmara, por mim relatado, sendo negado provimento ao apelo.
8.	A recorrente afirma que ficou comprovada a conclusão de 98,17% do Convênio 681/2005. Em seguida, assevera que o objeto conveniado foi realizado integralmente, deixando em funcionamento o abastecimento de água, sendo desnecessário recorrer a laudos técnicos para tal conclusão, acrescentando que a Funasa jamais acusou a imprestabilidade das obras, tampouco avaliou a viabilidade de continuação da obra, não sendo correto concluir que as etapas finalizadas são inúteis. Entende, ainda, que caberia somente à Prefeitura Municipal de Sento Sé/BA, com quem celebrou contrato, notificá-la de alguma impropriedade, à luz de pareceres técnicos, o que nunca aconteceu, e nem mesmo por parte da própria Funasa.
9.	São improcedentes as alegações da recorrente no tocante à suposta execução de 98,17% do Convênio 681/200. O Relatório de Visita Técnica 138/09, de 1º/6/2009, indicou pela primeira vez a existência de problemas no reservatório de concreto armado que integra o sistema de abastecimento de água objeto do Convênio 681/2005. As obras haviam atingido, em 30/4/2009, data da vistoria, cerca de 90,61% de execução. Posteriormente, o Parecer Técnico 126/10, de 3/12/2010, consignou que a execução das obras atingira 98,17% do total previsto, mas sem funcionalidade, em vista de problemas de funcionamento do reservatório, significando 0,0% de atingimento do objeto conveniado (peça 4, p. 222-224) . O documentou assim registrou:
"A obra não foi executada em conformidade com as especificações e normas técnicas e, considerando que o reservatório apresenta vazamento, tal pendência prejudica a funcionalidade do sistema. A referida pendência foi evidenciada em Notificação Técnica 176/2009".
10.	Em nova visita da Funasa, realizada em 7/3/2013, constatou-se que não mais havia o problema da impermeabilização, entretanto, as fissuras se agravaram. Assim, o Parecer Técnico 115/13, de 13/3/2013, registrou que (peça 5, p. 44-46) :
"Em visita realizada em 07.03.2013, constatou-se, nesse momento, que o problema de impermeabilização foi sanado, conquanto as fissuras intensificaram-se, ocasionando, possivelmente, o início da fase de oxidação das ferragens, comprometendo significativamente a estrutura. Considerando que estas fissuras foram verificadas em relatório anterior, tal pendência é responsabilidade do gestor do convênio".
11.	Conforme atestado no Relatório de Visita Técnica (peça 5, p. 47-48) , a execução considerada foi de 68,05%, mas sem qualquer atingimento dos objetivos pactuados. O percentual de 31,95% de despesas glosado (100% - 68,05%) corresponde ao item "reservatório elevado", cuja estrutura restaria comprometida no longo prazo, em razão das fissuras encontradas (peça 5, p.48) .
12.	A instrução da Serur destaca, contudo, as seguintes circunstâncias que evidenciam o empenho da empresa em solucionar as falhas apontadas pela Funasa:
	i. "em 18/8/2009, cerca de uma semana antes da aceitação definitiva da obra, a F & F Empreendimentos e Obras Civis Ltda. - EPP informa à Prefeitura Municipal de Marcação/PB, sua contratante, que não conseguia contato com o índio cacique responsável pela Aldeia Três Rios, o que estaria impedindo as correções necessárias para cessar os vazamentos de água. Tais correções demandariam cinco dias, segundo a empresa. Anteriormente, em 3/4/2009, o então prefeito municipal já informara à Funasa sobre dificuldades de acesso ao local da obra, pois a autorização do cacique estaria condicionada à presença de um técnico da entidade (peça 17, p. 6-7) ";
	ii. "o Relatório de Visita Técnica 138/09, quando primeiramente foram registrados problemas de fissura e impermeabilização, consignou a seguinte ressalva: 'Informamos que não tivemos acesso ao local onde foi executado o reservatório, abrigo do quadro de comando e clorador já que o portão da cerca do contorno encontrava-se fechado' (grifo acrescido) ";
	iii. "os relatórios de visita seguintes nada comentam sobre o pleno acesso ao local da obra. Portanto, a par os precisos percentuais de execução indicados nos relatórios de visitas técnicas elaborados pela concedente, soando indicar o fácil acesso ao local, não se sabe com segurança se de fato as falhas detectadas foram resultado de verificação visual ou de exame mais apurado. A reforçar essa impressão, lê-se no Parecer Técnico 115/13 que 'Depreende-se, portanto, que a obra não foi executada em conformidade com as especificações e normas técnicas na íntegra' (grifo acrescido) (peça 5, p. 45, item 2 do parecer) ";
	iv. "a própria empresa ora recorrente reconheceu a existência de vazamentos, o que demonstraria interesse em resolver as fissuras verificadas, serviço que demandaria apenas cinco dias"; e
	v. a Funasa atestou, no parecer e no relatório de visita de 2013, de que ao menos 68,05% do objeto foi alcançado, consistindo nos itens 'Adutora', 'Captação', 'Ligações Domiciliares' e 'Rede de Distribuição', e desconsiderado apenas o item 'Reservatório' (peça 5, p. 47-48) .
13.	Assim, consoante as evidências acostadas aos autos pela Funasa, à exceção do reservatório, os demais itens mostravam-se aproveitáveis.
14.	Conforme acrescenta a instrução da unidade técnica, em relação ao reservatório, "bastaria o conserto das fissuras ou, alternativamente, trocar o próprio reservatório, mas, apenas este item do sistema e, não, todo o sistema de abastecimento".
15.	Assim, considerando tais circunstâncias, alinho-me aos pareceres uniformes da unidade técnica e do MPjTCU de que "se afigura demasiado rigoroso imputar débito correspondente à totalidade do valor pago à empresa, sob pena de enriquecimento sem causa da União (v.g. Acórdãos 911/2008-TCU-2.ª Câmara; rel. Min. Aroldo Cedraz e 3.459/2019-TCU-2.ª Câmara; rel. Min. Marcos Bemquerer) ".
16.	Dessa forma, considerando a execução de 68,05% do projeto sem qualquer falha, entende-se caber a restituição apenas do valor correspondente ao item 'reservatório', conforme propõe a unidade técnica. No presente caso, em face das circunstâncias supra enumeradas, em especial a alegada dificuldade de acesso à aldeia indígena beneficiária das obras, bem como a entrega da prestação de contas final sem menção a este problema, são questões afetas unicamente à relação entre o município convenente e a Funasa, sendo incabível a responsabilização da recorrente para o débito subsistente. Conforme bem pontuado pela instrução da Serur, ainda que a própria empresa tenha reconhecido problemas de vazamento no sistema de abastecimento, dispondo-se a repará-los, não consta dos autos alguma notificação à contratada, pelo município, posterior ao recebimento definitivo da obra e à apresentação das contas do Convênio 681/2005 à Funasa.
17.	Em consequência, a responsabilidade pelo dano apurado deve ser imputada exclusivamente ao ex-prefeito municipal, cabendo dar provimento ao presente recurso, para afastar o débito imputado à recorrente, bem como a multa que lhe foi aplicada, julgando regulares as suas contas e dando-se-lhe quitação.
	Ante o exposto, VOTO por que seja aprovado o Acórdão que ora submeto a este Colegiado.
TCU, Sala das Sessões Ministro Luciano Brandão Alves de Souza, em 11 de agosto de 2020.
Ministro JOÃO AUGUSTO RIBEIRO NARDES 
Relator